臺灣高等法院刑事判決　　　　　　　 100年度上易字第1575號
　　上　訴　人
　　即　被　告　潘濬正
上列上訴人即被告因妨害名譽案件，不服臺灣基隆地方法院 100
年度易字第169號，中華民國100年 5月27日第一審判決（起訴案
號：臺灣基隆地方法院檢察署99年度偵字第3547號），提起上訴
，本院判決如下：
    主  文
上訴駁回。
    理  由
一、按依刑事訴訟法第350條、第361條、第362條、第367條規定
    ，不服地方法院之第一審判決而上訴者，須提出上訴書狀並
    應敘明具體理由，為上訴必備之程式；倘已提出上訴理由，
    但所提非屬具體理由者，則由第二審法院以上訴不合法律上
    之程式判決駁回。而所謂具體理由，必係依據卷內既有訴訟
    資料或提出新事證，指摘或表明第一審判決有何採證認事、
    用法或量刑等足以影響判決本旨之不當或違法，而構成應予
    撤銷之具體事由，始克當之（例如：依憑證據法則具體指出
    所採證據何以不具證據能力，或依憑卷證資料明確指出所為
    證據證明力之判斷如何違背經驗、論理法則）；倘僅泛言原
    判決認定事實錯誤、違背法令、量刑失之過重過輕微，而未
    依上揭意旨指出具體事由，或形式上雖已指出具體事由，然
    該事由縱使屬實，亦不足以認為原判決有何不當或違法者（
    例如：對不具有調查必要性之證據，法院未依聲請調查亦未
    說明理由，或援用證據不當，但除去該證據仍應為同一事實
    之認定），皆難謂係具體理由，俾與第二審上訴制度旨在請
    求第二審法院撤銷、變更第一審不當或違法之判決，以實現
    個案救濟之立法目的相契合，並節制濫行上訴（最高法院97
    年度台上字第 892號判決參照）。次按第二審法院認為上訴
    書狀未敘述理由，依刑事訴訟法第 367條但書規定，始應定
    期間命其補正。如認上訴書狀已敘述理由，但其理由非屬具
    體，其所為上訴，即不符上訴之法定要件，自得逕行判決駁
    回，無定期命補正問題（最高法院97年度台上字第3599號判
    決參照）。末按量刑之輕重，係屬事實審法院得依職權自由
    裁量之事項，苟於量刑時，已依行為人之責任為基礎，並斟
    酌刑法第57條各款所列情狀，而未逾越法定範圍，又未濫用
    其職權，即不得遽指為違法（最高法院99年台上字第 189號
    判決意旨參照）。
二、本件原判決略以：
（一）緣潘濬正與陳韋華本為夫妻，後因故離異（離婚日期：民
      國99年2月10日）；惟潘、陳2人彼此間，仍互有家庭暴力
      防治法第三條第一款所定之家庭成員關係。茲以潘濬正不
      滿前妻陳韋華動輒聲請法院對之核發保護令，乃萌生意圖
      散布於眾，指摘足以毀損陳韋華名譽之事及公然侮辱陳韋
      華之個別犯意，進而於附表編號至所示發送時間，在
      附表編號至所示發送地點，利用電腦設備連結網際網
      路，藉由其本人申設而如附表編號至所示電子郵件帳
      號，對特定之多數人寄發郵件主旨各如附表編號至所
      示，且均包含「『陳韋華』、『不要臉的賤女人』、『專
      在網路上騙男人感情』、『騙錢財』、『不得好死』」等
      文字描述之電子郵件，藉此文字對該等特定多數人散布足
      可貶抑陳韋華人格之抽象言詞（如：「不要臉」、「賤女
      人」、「不得好死」）兼足以詆毀陳韋華名譽之具體事件
      （如：「專在網路上騙男人感情」、「騙錢財」），而使
      該等特定多數人得以共見共聞，以此方式先、後 5次公然
      侮辱陳韋華同時毀損陳韋華之名譽。其間，潘濬正復因極
      度惱怒而另行萌生意圖散布於眾，指摘足以毀損陳韋華名
      譽之事及公然侮辱陳韋華之犯意，進而於99年4月9日晚間
      7 時25分左右，在其住處即基隆市○○區○○街206之1（
      原判決漏載「之一」）號 2樓，利用電腦設備連結網際網
      路，藉由其以「usaangelia12」帳號申設管理且為不特定
      多數人得以共見共聞之雅虎奇摩「無名小站」部落格，張
      貼標題為「陳韋華─0000000000─高雄台鋁北巷─雲林水
      尾，不要臉的賤女人─專在網路上騙男人感情─騙錢財─
      不得好死，請各位轉寄─預防上當」之網頁文章，同時利
      用該網頁公布「陳韋華之個人照片」暨登載「陳韋華與網
      友利用即時通互為對談之內容」，俾不特定之人得以隨時
      點閱瀏覽，藉此文字對不特定之人散布足可貶抑陳韋華人
      格之抽象言詞（如：「不要臉」、「賤女人」、「不得好
      死」）兼足以詆毀陳韋華名譽之具體事件（如：「專在網
      路上騙男人感情」、「騙錢財」），而使該等不特定之人
      得以共見共聞，以此方式公然侮辱陳韋華同時毀損陳韋華
      之名譽。茲因陳韋華於99年3月16日，接獲潘濬正以00000
      00000 號行動電話發送，且記載「已將你照片姓名貼在各
      大網站…」等內容之簡訊 1則，復於其後陸續接獲潘濬正
      寄發而如前揭所示之郵件數封，其間，更曾上網搜尋並於
      99年 4月中旬點閱前開網頁而悉如前揭所示之文章內容，
      方知事態嚴重並即訴請究辦。
（二）上揭事實業據被告潘濬正於本院審理時坦承在卷（見本院
      審判筆錄第2頁至第3頁、第5頁至第7頁），核與證人陳韋
      華（即告訴人）、潘濬瑋（即被告胞弟）證述之重要情節
      互為相符（陳韋華部分，見99年度交查字第 428號偵查卷
      第19頁至第22頁、 100年度交查字第15號偵查卷第15頁至
      第16頁、99年度偵字第3547號偵查卷第19頁至第20頁；潘
      濬瑋部分，見 100年度交查字第15號偵查卷第95頁至第97
      頁），且有告訴人提供之電子郵件收件匣螢幕畫面暨如附
      表編號至所示各該電子郵件之列印紙本（ 100年度交
      查字第15號偵查卷第103頁至第109頁）、附表編號至
      所示電子郵件帳號之申設資料暨其上線紀錄（99年度交查
      字第 428號偵查卷第35頁至第46頁）、中嘉寬頻股份有限
      公司100年1月10日函覆資料（ 100年度交查字第15號偵查
      卷第5頁至第9頁）、電子郵件帳號分別為「pan2108＠hot
       mail.com」、「 pan2108p＠yahoo.com.tw」之申設資料
      暨上線紀錄（99年度交查字第 428號偵查卷第65頁至第69
      頁、 100年度交查字第15號第25頁至第92頁）、雅虎奇摩
      「無名小站」部落格之網頁列印資料（99年度偵字第3547
      號偵查卷第8頁至第9頁）、「usaangelia12」帳號之申設
      人資料暨上線紀錄（99年度交查字第 428號偵查卷第33頁
      至第34頁）、中嘉和網股份有限公司99年 8月19日函覆資
      料（同上偵查卷第13頁）、告訴人於99年 3月16日接獲被
      告以0000000000號行動電話發送且記載「已將你照片姓名
      貼在各大網站…」等文字之簡訊內容翻拍畫面（同上偵查
      卷第24頁）、0000000000號行動電話之申請人資料（同上
      偵查卷第61頁至第62頁）、被告之個人戶籍資料（完整姓
      名）查詢結果列印紙本（99年度偵字第3547號偵查卷第10
      頁）在卷可佐。綜上，堪認被告於本院審理時之任意性自
      白，尚與事實相符並堪採信。從而，本案事證明確，被告
      如本判決事實欄所載之公然侮辱、誹謗犯行，應堪認定。
（三）
    (1)按刑法上之公然侮辱罪，祗須侮辱行為足使「不特定人」
      或「多數人」得以共見共聞即行成立，不以侮辱時被害人
      在場聞見為要件（司法院30年院字第2179號解釋意旨參照
      ）；又按刑法第310 條誹謗罪之成立，必須意圖散布於眾
      ，而指摘或傳述足以毀損他人名譽之具體事實，倘僅抽象
      的公然為謾罵或嘲弄，並未指摘具體事實，則屬刑法第30
      9條第1項公然侮辱罪之範疇（最高法院86年度臺上字第69
      20號判決意旨參照）。申言之，誹謗行為與公然侮辱行為
      ，雖均足以損害他人名譽，但兩者尚有本質之不同，即侮
      辱者，乃行為人並未摘示事實而對特定人或可推知之人為
      謾罵、嘲弄之謂；而誹謗者，則係指行為人指摘傳述足以
      損害他人名譽之「具體事件」者而言。即就本案情節而論
      ，被告或以內含「『不要臉』、『賤女人』、『不得好死
      』」等文字內容之電子郵件謾罵告訴人陳韋華如本判決事
      實欄所載，或以內含「『不要臉』、『賤女人』、『不得
      好死』」等文字內容之網頁文章謾罵告訴人如本判決事實
      欄所載，即其藉由該「不要臉」、「賤女人」、「不得好
      死」等「未涉及具體事實」之謾罵性言詞用語，對告訴人
      為情緒性之人身攻擊，自客觀以言，實已足使告訴人感到
      難堪甚且影響其社會地位，而已達貶損告訴人人格評價之
      程度，尤以被告或係對「特定之多數人」寄發上揭電子郵
      件，或係利用「不特定人」得以共見共聞之部落格張貼上
      揭文章，則其關此各次之所為，首即悉與刑法第309條第1
      項公然侮辱罪之構成要件相合；其次，被告對「特定之多
      數人」寄發上揭電子郵件或利用「不特定人」得以共見共
      聞之部落格張貼網頁文章之期間，既併曾以「專在網路上
      騙男人感情」、「騙錢財」等文字內容，對告訴人為具體
      事件之指摘，詳如本判決事實欄所示，則自常情而論，被
      告主觀上非特已具有毀損告訴人名譽之惡意，其情節更已
      足可散布於眾，使告訴人身敗名裂而貶損其社會品操，據
      此，被告關此之各次行止，自併該當刑法第310條第2項加
      重誹謗罪之構成要件，此亦無可疑。
    (2)是被告藉由寄發電子郵件之方式，公然侮辱告訴人同時毀
      損告訴人之名譽如本判決事實欄所載（即其各次寄發電子
      郵件如本判決附表編號至之所示）；又其藉由申設部
      落格而後張貼網頁文章之方式，公然侮辱告訴人同時毀損
      告訴人之名譽如本判決事實欄所載，各均觸犯刑法第 309
      條第1項之公然侮辱罪及同法第310條第2 項之加重誹謗罪
      。至被告固係告訴人之前夫，而與告訴人互有家庭暴力防
      治法第3條第1款所定之家庭成員關係，致其公然侮辱、誹
      謗告訴人之各該行止，亦併合致家庭暴力防治法第2條第2
      款所指之家庭暴力罪，惟該罪既無刑罰規定，則被告本案
      之所為，當仍應依刑法第309條第1項、第310條第2項等規
      定而為論科。
    (3)被告如本判決附表編號所示前、後2 次寄發電子郵件之
      行為，及其如本判決附表編號所示前、後3 次寄發電子
      郵件之行為，在時間、空間上均有密切關係，依一般社會
      健全觀念而為觀察，尚難予以強行分開，是自客觀以言，
      被告如本判決附表編號所示之前、後2 次肢體行止，及
      其如本判決附表編號所示之前、後3 次肢體行止，均應
      係基於一個意思決定所為之具有反覆性及延續性之接續行
      為，兼以侵害相同法益，是其自屬學理上所稱之「接續犯
      」，即其構成要件雖經多次重覆實現，然此實乃肇因於時
      空緊密之複製，而祇應各論以一個刑法第309條第1項之公
      然侮辱罪及同法第310條第2項之加重誹謗罪。
    (4)又被告雖分別以「不要臉」、「賤女人」、「不得好死」
      、「專在網路上騙男人感情」、「騙錢財」等種種文字，
      對告訴人施以公然侮辱併為具體事件之誹謗如本判決附表
      編號至及本判決事實欄所載，然自第三人之立場而為
      觀察，其「抽象謾罵」或「具體指摘」之時間、空間尚屬
      密接而難以強行分割，是自應認被告係基於公然侮辱及誹
      謗之犯意，所為事實上之一行為而同時觸犯構成要件不相
      同之法條罪名，為異種想像競合犯，應依刑法第55條規定
      ，從一較重之刑法第310條第2項加重誹謗罪處斷。
    (5)被告所犯如本判決附表編號至及本判決事實欄所示，
      而各應依刑法第55條規定，從一較重罪名處斷之前、後 6
      次加重誹謗罪，均犯意各別，行為互殊，應予分論併罰。
    (6)原審審酌被告因不滿前妻陳韋華聲請核發保護令而藉由「
      不要臉」、「賤女人」、「不得好死」、「專在網路上騙
      男人感情」、「騙錢財」等種種文字，對告訴人施以公然
      侮辱併為具體事件之誹謗，以致衍生本案之犯罪動機、目
      的及其犯罪時所受之刺激，兼以參酌被告品行（迄無不良
      素行，卷附臺灣高等法院被告前案紀錄表參見）、生活狀
      況、犯罪手段、與告訴人之關係、告訴人法益侵害之程度
      ，兼衡量被告雖未與告訴人達成和解，復曾於偵查中一度
      飾詞推諉，然其終知幡然改悔而於審理時坦承己過之犯後
      態度等一切情狀，分別量處如附表所示之刑，併均諭知易
      科罰金之折算標準暨定其應執行之刑拘役120日。
三、本件上訴人即被告潘濬正不服原審判決，提起上訴，理由載
    稱略以：上訴人家中有八歲及三歲幼兒，倘拘役即無法照顧
    子女。目前負債中，工作不穩定，亦無法負擔易科之12萬罰
    金。上訴人因與陳韋華之婚姻問題，情緒崩潰下束手無策才
    觸犯法律，懇請本院輕判，讓上訴人能照顧小孩，提供他們
    一個比較好的單親家庭環境等語。惟查，原審判決已詳細記
    載認定被告犯罪之證據及理由，並無何違反經驗法則、論理
    法則、比例原則，或有何其他違法情事。另原審判決斟酌上
    訴人之犯罪動機、目的及其犯罪時所受之刺激，兼以參酌上
    訴人無不良素行、生活狀況、犯罪手段、與告訴人之關係、
    告訴人法益侵害之程度，兼衡量上訴人於審理時坦承己過之
    犯後態度等一切情狀，在適法範圍內行使其量刑之裁量權，
    既未逾越法定刑度，又未濫用自由裁量之權限，原審判決之
    量刑並無何不當而構成應撤銷之事由可言。被告提起上訴祈
    求本院減輕其刑，對於原審判決究有何具體事由，致判決不
    當或違法，並無一語涉及，即顯未依據卷內既有訴訟資料或
    提出新事證，指摘或表明原審判決有何採證認事、用法或量
    刑等足以影響判決本旨之不當或違法，或足以影響原判決，
    構成應撤銷之具體事由，與刑事訴訟法第361條第2項「上訴
    書狀應敘述具體理由」之規定不符。揆諸上開說明，其上訴
    不合法律上之程式，應予駁回，並不經言詞辯論為之。
四、據上論斷，依刑事訴訟法第367條前段、第372條，判決如主
    文。
中    華    民    國    100    年    7    月    29    日
                  刑事第十四庭審判長法  官  陳志洋
                                    法  官  謝靜慧
                                    法  官  梁耀鑌
以上正本證明與原本無異。
不得上訴。
                                    書記官  莊淑茹
中    華    民    國    100    年    7    月    29    日
【附表】
┌──┬──────┬───────┬────────┬─────┬──┬────────────────┐
│編號│發 送 時 間 │發  送  地  點│電子郵件帳號（即│ 郵件主旨 │發送│罪   名   及   應   處   刑   罰│
│    │            │              │email帳號）     │          │件數│                                │
├──┼──────┼───────┼────────┼─────┼──┼────────────────┤
│  │99年4 月7 日│基隆市仁愛區南│usaangelia@ymail│陳韋華─09│  │潘濬正意圖散布於眾，而散布文字，│
│    │晚間10時16分│新街206 號2 樓│.com            │00000000，│    │指摘足以毀損他人名譽之事，處拘役│
│    │            │              │                │不要臉的賤│    │伍日，如易科罰金，以新臺幣壹仟元│
│    │            │              │                │女人─專騙│    │折算壹日。                      │
│    │            │              │                │男人感情─│    │                                │
│    │            │              │                │騙錢財─不│    │                                │
│    │            │              │                │得好死    │    │                                │
├──┼──────┼───────┼────────┼─────┼──┼────────────────┤
│  │99年4 月8 日│臺北市大同區民│同            上│同      上│  │潘濬正意圖散布於眾，而散布文字，│
│    │晚間8 時14分│生西路78號9 樓│                │          │    │指摘足以毀損他人名譽之事，處拘役│
│    │            │之1           │                │          │    │拾伍日，如易科罰金，以新臺幣壹仟│
│    │            │              │                │          │    │元折算壹日。                    │
├──┼──────┼───────┼────────┼─────┼──┼────────────────┤
│  │99年4 月9 日│基隆市仁愛區南│同            上│陳韋華─09│  │潘濬正意圖散布於眾，而散布文字，│
│    │下午1 時29分│新街206 號2 樓│                │00000000，│    │指摘足以毀損他人名譽之事，處拘役│
│    │            │              │                │不要臉的賤│    │拾日，如易科罰金，以新臺幣壹仟│
│    │            │              │                │女人─專騙│    │元折算壹日。                    │
│    │            │              │                │男人感情─│    │                                │
│    │            │              │                │騙錢財─不│    │                                │
│    │            │              │                │得好死（附│    │                                │
│    │            │              │                │上照片檔和│    │                                │
│    │            │              │                │即時通不要│    │                                │
│    │            │              │                │臉的聊天紀│    │                                │
│    │            │              │                │錄）      │    │                                │
│    ├──────┼───────┼────────┼─────┼──┤                                │
│    │99年4 月9 日│同          上│同            上│同      上│  │                                │
│    │下午1 時46分│              │                │          │    │                                │
├──┼──────┼───────┼────────┼─────┼──┼────────────────┤
│  │99年4 月13日│同          上│同            上│同      上│  │潘濬正意圖散布於眾，而散布文字，│
│    │晚間9 時20分│              │                │          │    │指摘足以毀損他人名譽之事，處拘役│
│    │            │              │                │          │    │拾日，如易科罰金，以新臺幣壹仟元│
│    │            │              │                │          │    │折算壹日。                      │
├──┼──────┼───────┼────────┼─────┼──┼────────────────┤
│  │99年4 月14日│同          上│同            上│狗女陳韋華│  │潘濬正意圖散布於眾，而散布文字，│
│    │晚間10時42分│              │                │照片檔和即│    │指摘足以毀損他人名譽之事，處拘役│
│    │            │              │                │時通不要臉│    │貳拾伍日，如易科罰金，以新臺幣壹│
│    │            │              │                │的聊天紀錄│    │仟元折算壹日。                  │
│    ├──────┼───────┼────────┼─────┼──┤                                │
│    │99年4 月14日│同          上│panp720@yahoo.co│狗女陳韋華│  │                                │
│    │晚間11時17分│              │m.tw            │跟狗男連忠│    │                                │
│    │            │              │                │正照片檔和│    │                                │
│    │            │              │                │即時通不要│    │                                │
│    │            │              │                │臉的聊天紀│    │                                │
│    │            │              │                │錄        │    │                                │
│    ├──────┼───────┼────────┼─────┼──┤                                │
│    │99年4 月14日│同          上│同            上│死去方知萬│  │                                │
│    │晚間11時26分│              │                │事空（小孩│    │                                │
│    │            │              │                │最大的遺憾│    │                                │
│    │            │              │                │就是有位外│    │                                │
│    │            │              │                │遇不要臉的│    │                                │
│    │            │              │                │母親）    │    │                                │
└──┴──────┴───────┴────────┴─────┴──┴────────────────┘